ACORDAO-COMPLETO-2420138

ACÓRDÃO 2349/2020 ATA 33/2020 - PLENÁRIO

VISTOS, relatados e discutidos estes embargos de declaração, opostos por Samantha Almeida Gomes e Cleitom de Sousa Coelho Viana, contra o Acórdão 1176/2020-TCU-Plenário, que lhes aplicou multa.
ACORDAM os ministros do Tribunal de Contas da União, reunidos em sessão do Plenário, com fundamento nos arts. 32 e 34 da Lei 8.443/1992 c/c o art. 287 do Regimento Interno, e ante as razões expostas pela relatora, em:
9.1. conhecer dos embargos de declaração e rejeitá-los; e
9.2. dar ciência desta deliberação aos embargantes, por meio de seus representantes legais.

Embargos de declaração opostos contra acórdão que aplicou multa aos responsáveis em razão de irregularidades identificadas em pregão eletrônico para registro de preços para aquisição de solução de tecnologia da informação para o órgão gerenciador (MEC) e para a entidade participante (FNDE), além de permitir adesões tardias.

Fundo Nacional de Desenvolvimento da Educação - FNDE e Ministério da Educação - MEC.

3. Embargantes: Samantha Almeida Gomes (CPF XXX.057.161-XX) e Cleitom de Sousa Coelho Viana (CPF XXX.585.511-XX).

13.1. Ministros presentes: José Mucio Monteiro (Presidente), Walton Alencar Rodrigues, Benjamin Zymler, Aroldo Cedraz, Raimundo Carreiro, Ana Arraes (Relatora), Bruno Dantas e Vital do Rêgo.
13.2. Ministro-Substituto convocado: Augusto Sherman Cavalcanti.
13.3. Ministro-Substituto presente: Marcos Bemquerer Costa.

ACORDAO-COMPLETO-2434673

Acórdão de Relação 11262/2020 - Segunda Câmara

Acórdão de Relação

Segunda Câmara

ANA ARRAES

ministra Ana Arraes.

Cuida-se de embargos de declaração opostos por Samantha Almeida Gomes (peça 205) e Cleitom de Sousa Coelho Viana (peça 211) contra o Acórdão 1176/2020-TCU-Plenário, que lhes aplicou multa de R$ 5.000,00. 
2.	Transcrevo, a seguir, o recurso de Samantha Almeida Gomes:
"Samantha Almeida Gomes, devidamente qualificada nos autos em epígrafe, vem, respeitosamente, à presença de Vossa Excelência, por seu advogado, em atenção ao Ofício 23445/2020-TCU/Seproc, com fundamento nos artigos 32, inciso II, e 34 de Lei 8.443/1992, bem como no artigo 287 do Regimento Interno do TCU, opor embargos de declaração em face do Acórdão 1176/2020-TCU-Plenário, pelos fatos e fundamentos a seguir aduzidos.
A Defendente foi citada para apresentar alegações de defesa sob o argumento de que, na condição de Diretora-Substituta de Tecnologia da Informação do Ministério da Educação, teria aprovado o Termo de Referência (TR) corrigido do PE SRP 28/2016 do MEC, cuja indicação de marca possuía justificativas técnicas e econômicas inadequadas e pesquisa de preços deficiente:
2.	Conforme o item 9.2 do Acórdão 2600/2017-TCU-Plenário, sessão 22/11/2017, da relatoria da Ministra Ana Arraes, proferido no processo TC Processo 033.050/2016-3, que trata de Representação em face de possíveis irregularidades ocorridas no Pregão Eletrônico para Registro de Preços 28/2016 (PE SRP 28/2016) do Ministério da Educação (MEC) , fica Vossa Senhoria citada, com fundamento nos arts. 10, § 1º, e 12, incisos I e II, da Lei 8.443/1992 c/c o art. 202, incisos I e II, do Regimento Interno do TCU, para, no prazo de 15  (quinze) dias, a contar do recebimento da presente comunicação, apresentar alegações de defesa quanto à ocorrência descrita a seguir e/ou recolher, conforme detalhado no Anexo I deste ofício, aos cofres do Tesouro Nacional, solidariamente com os responsáveis indicados, o valor histórico atualizado monetariamente desde a respectiva data de ocorrência até o efetivo recolhimento, abatendo-se, na oportunidade, as quantias eventualmente ressarcidas, na forma da legislação em vigor. O valor total da dívida atualizada monetariamente até 13/12/2017 corresponde a R$ 682.206,28.
3.	O débito é decorrente da aprovação, na condição de autoridade competente e Diretora Substituta de Tecnologia da Informação do MEC de 11/10/2016 a 18/8/2017, do TR corrigido do PE SRP 28/2016 do MEC, cuja indicação de marca possuía justificativas técnicas e econômicas inadequadas, em afronta aos arts. 7º, § 5º e 15, §7º, inciso I da Lei 8.666/1993 e à jurisprudência do TCU, e cuja pesquisa de preços mostrou-se deficiente, em afronta ao art. 15, inciso V e §1º da Lei 8.666/1993 e à jurisprudência do TCU.
Ao longo da instrução processual singular, a embargante apresentou defesa no sentido de que a sua conduta não foi determinante para o suposto prejuízo apurado, de modo que a sua curta atuação não foi capaz de alterar, em nada, o mérito daquilo que já vinha sendo deliberado pelo diretor titular.
Sem sucesso.
Por força do acórdão recorrido, a embargante foi apenada em multa porque, ao entendimento da nobre ministra, a embargante teria, sim, responsabilidade por ter aprovado o TR corrigido sem atentar para a suposta estimativa de preço deficiente. No voto, consignou:
36.	Verifica-se que ela teve a oportunidade de apontar a deficiência na pesquisa de preços ao apreciar e aprovar o TR corrigido, mesmo não tendo aprovado o TR original, e que ambos os termos de referência continham estimativas de preços.
37.	Assim, ao acolher a análise detalhada no relatório precedente e sem embargo das pertinentes ponderações do MPTCU, rejeito as alegações de defesa desses responsáveis. Também, cabe dar ciência ao MEC de que a pesquisa de preços que deu ensejo às estimativas constantes do edital em apreço foi deficiente, em afronta ao art. 15, inciso V e §1º, da Lei 8.666/1993 e à jurisprudência do TCU.
Há, no entanto, questão de suma relevância deixou de ser apreciada, gerando, portanto, omissão.
Explica-se.
O que se pondera no presente caso é, exatamente, a necessidade de serem sopesadas as características do caso concreto, assim como determina a Lei de Introdução às Normas do Direito Brasileiro (Decreto-Lei nº 4.657/1942) , alterada pela Lei nº 13.655/2018, que corrobora a necessidade de que as decisões administrativas atentem para a realidade e fujam de interpretação abstrata que nem sempre retrata a dinâmica dos fatos da vida, bem como que haja proporcionalidade entre o ato e a sanção.
A Lei de Introdução às Normas do Direito Brasileiro é uma lei sobredireito, ou seja, é a norma que disciplina a emissão e aplicação de outras normas jurídicas. Ela prevê a maneira de aplicação da legislação no tempo e no espaço, o seu sentido lógico e as fontes do direito, complementando a Constituição. Assim, serve de norte interpretativo e integrativo do ordenamento jurídico brasileiro.
Nesse sentido, cumpre listar alguns artigos do recém alterado Decreto-Lei nº 4.657, de 4 de setembro de 1942 - a LINDB, que dizem:
Art. 20. Nas esferas administrativa, controladora e judicial, não se decidirá com base em valores jurídicos abstratos sem que sejam consideradas as consequências práticas da decisão.
Parágrafo único. A motivação demonstrará a necessidade e a adequação da medida imposta ou da invalidação de ato, contrato, ajuste, processo ou norma administrativa, inclusive em face das possíveis alternativas. [...]
Art. 22. Na interpretação de normas sobre gestão pública, serão considerados os obstáculos e as dificuldades reais do gestor e as exigências das políticas públicas a seu cargo, sem prejuízo dos direitos dos administrados.
1º Em decisão sobre regularidade de conduta ou validade de ato, contrato, ajuste, processo ou norma administrativa, serão consideradas as circunstâncias práticas que houverem imposto, limitado ou condicionado a ação do agente.
2º Na aplicação de sanções, serão consideradas a natureza e a gravidade da infração cometida, os danos que dela provierem para a administração pública, as circunstâncias agravantes ou atenuantes e os antecedentes do agente.
3º As sanções aplicadas ao agente serão levadas em conta na dosimetria das demais sanções de mesma natureza e relativas ao mesmo fato.
[...]
Art. 27. A decisão do processo, nas esferas administrativa, controladora ou judicial, poderá impor compensação por benefícios indevidos ou prejuízos anormais ou injustos resultantes do processo ou da conduta dos envolvidos.
1º A decisão sobre a compensação será motivada, ouvidas previamente as partes sobre seu cabimento, sua forma e, se for o caso, seu valor.
2º Para prevenir ou regular a compensação, poderá ser celebrado compromisso processual entre os envolvidos. (grifos acrescidos) 
Dito isso, não obstante a apreciação a irretorquível competência da unidade técnica, olvidou-se a analise das questões trazidas na peça 164 que, ao que parece, nem sequer foi apreciada.
Nela, fora abordada, de forma detalhada, a questão da pesquisa de preço e como isso não tinha como ser considerado pela embargante.
Fato é que a embargante não teve qualquer participação em relação à pesquisa de preços. Nem poderia.
Explica-se.
Na época dos fatos, dentre as atribuições da embargante não havia somente a substituição eventual no cargo de Diretora-Substituta de TIC. Sua ocupação principal era o cargo de Coordenadora-Geral de Governança em TIC, onde se tinha, à época, duas coordenações diretamente subordinadas a ela, com inúmeras atribuições e com um corpo técnico de aproximadamente 77 (setenta e sete) recursos pessoais sob sua gestão.
Não era humanamente possível acompanhar todos os procedimentos relativos à DTIC, o que justifica o fato de não conseguir acompanhar as contratações relativas a outras áreas (Coordenações-Gerais) seja pela ausência de expertise técnica nessas áreas - pois a embargante nunca trabalhou, bem como nunca se especializou, na área de infraestrutura, conforme histórico profissional - seja pelo fato de ser necessário gerir as contratações de sua própria Coordenação-Geral.
A diminuta atuação como Diretora-Substituta, como inclusive foi reconhecido no acórdão recorrido, se deu em parcos períodos de tempo, e em caráter eventual, do que não há que falar em suposta falta de diligência da depoente como gestora.
Exigir que ela perquirisse minúcias de uma contratação extensa, onde tudo, inclusive pareceres técnicos, apontava para o desenvolvimento regular, seria temerário.
No caso dos autos, a conduta da Defendente não se afastou da esperada do homem médio, diligente e cuidadoso.
Conforme a apostila utilizada pelo TCU para capacitação de seus servidores, temos que:
No dolo, o agente quer a ação e o resultado, enquanto que na culpa ele só quer a ação, mas acaba por atingir o resultado em razão de um desvio de conduta decorrente da falta de cuidado.
 (...) 
Para saber se o dever de cuidado foi observado, utiliza-se como parâmetro a figura do homem médio, diligente, cuidadoso. Sobre o assunto Sérgio Cavalieri anota2:
'A conduta culposa deve ser aferida pelo que ordinariamente acontece, não pelo que extraordinariamente possa ocorrer. Jamais poderá ser exigido do agente um cuidado tão extremo que não seria aquele usualmente adotado pelo homem comum, a que os romanos davam a designação prosaica de 'bonus pater familiae', e que é, no fundo, o tipo de homem médio ou normal que as leis têm em vista ao fixarem os direitos e deveres das pessoas em sociedade'. (grifos acrescidos) 
Não é possível se falar, diante do que consta nos autos do processo administrativo, que a embargante teve qualquer desvio de conduta decorrente de falta de cuidado, nem mesmo que sua conduta se afastou do esperado do homem médio.
Sobre o assunto, examinado pela ótica da teoria da responsabilidade com foco no 'homem médio', algumas considerações do titular da SERUR no TC-Processo 004.179/2011-0 merecem destaque:
Diante do fato comprovado da ausência de recursos humanos e materiais para a atividade fiscalizatória (peça 88, fl. 11) , não era de se exigir outra conduta do denominado homem médio, com todas os problemas decorrentes deste conceito, pois é uma atitude esperada em situações de normalidade, repetitivas (Maurice Halbwachs, La théorie de l'homme moyen. Essai sur Quetelet et la statistique morale, Paris, Libr. F. Alcan, 1913) . Formular reprimendas sobre atos após ocorridos, com a confortável condição de criticarmos com todos os acontecimentos em mãos e não em regime de incerteza e escassez de recursos, não é um juízo de ilegalidade, mas o subjetivismo do que poderia ter sido ótimo. Por isso Kant, seguido por longa tradição jurídica, desconsidera tais avaliações do ajuizamento da legalidade, ainda que moral, da conduta. (grifos acrescidos) 
E mais.
Não era competência da embargante debruçar-se sobre questões voltadas à formalização de preço.
Não houve qualquer participação, ingerência ou mesmo decisão da embargante relativo a qualquer ato concernente a pesquisa de preços em si, tendo em vista que esta ocorreu e foi aprovada na fase de desenvolvimento do Estudo Técnico - não na fase do TR relativa à qual a ora Responsável foi citada para se defender e, com o julgamento, restou responsabilizada.
Conforme previsto no artigo 9ª da Instrução Normativa Nº 01/2019 Secretaria de Governança Digital - SGD do Ministério da Economia - ME3, a fase de Planejamento da Contratação consiste nas seguintes etapas: instituição da Equipe de Planejamento da Contratação; elaboração do Estudo Técnico Preliminar da Contratação; e elaboração do Termo de Referência ou Projeto Básico.
Dito isso, o artigo 20 da mesma Instrução fala que a estimativa de preço da contratação deverá ser realizada pelo Integrante Técnico com o apoio do Integrante Administrativo para elaboração do orçamento detalhado, composta por preços unitários e de acordo com a Instrução Normativa SLTI/MP nº 5, de 27 de junho de 2014, e suas atualizações, que versa sobre o procedimento administrativo para a realização de pesquisa de preços para a aquisição de bens e contratação de serviços em geral.
Assim foi feito.
O Integrante Técnico em conjunto com o Integrante Administrativo realizou pesquisa de preços durante a elaboração do Estudo Técnico Preliminar da Contratação - ETPC, conforme evidências no processo SEI (Páginas 49 e 50 do ETPC) , tendo sido aprovado pelo Coordenador-Geral de Infraestrutura à época.
A defendente não assinou ETPC, tampouco aprovou a pesquisa.
Como dito, a atuação da embargante se deu de forma muito rápida e pontual, calcada em pareceres e nas justificativas que vinham sendo apresentadas pelos setores responsáveis.
Ante o exposto, requer que sejam os presentes Embargos de Declaração recebidos, conhecidos e, no mérito, acolhidos, para que, sanadas as omissões, sejam apreciados os argumentos da peça 164, com a consequente modificação da decisão embargada a fim afastar qualquer responsabilidade da embargante."
3.	Reproduzo, na sequência, o recurso de Cleitom de Sousa Coelho Viana:
"Cleitom de Sousa Coelho Viana, já qualificado nos autos, vem à presença de V. Exa., com fundamento nos arts. 32 e 34 da Lei 8.443/92 e 1.022 e seguintes do Código de Processo Civil, opor embargos de declaração em face do decisum prolatado nos autos, pelos fundamentos a seguir expostos.
DOS FUNDAMENTOS DOS EMBARGOS DE DECLARAÇÃO
Foi prolatado acórdão nestes autos rejeitando as razões de justificativas e aplicando multa ao ora embargante.
Todavia, omitiu-se o decisum acerca de questões importantes no presente caso, que não foram enfrentadas.
Não houve pronunciamento acerca do fato exposto pelo servidor em sua defesa no seguinte sentido:
Em primeiro lugar, importa registrar que tanto o cargo como a formação acadêmica do justificante não lhe habilitam e tampouco capacitam para a realização da pesquisa de preços referida no presente processo, sendo que ele não possui as atribuições e o nível de conhecimento e formação necessários para a elaboração desse tipo de pesquisa, relacionada a área de tecnologia da informação - TI.
Verifica-se que o objeto contratual trata diretamente do setor de tecnologia da informação, mais especificamente de tema relativo a solução de armazenamento de dados (storage) , área própria de TI em qualquer ente da Administração Pública (Banco de Dados) e que demanda que o agente detenha um nível adequado de conhecimentos técnicos, bem como formação técnica, para viabilizar sua atuação.
Ocorre que o justificante não detém essa qualificação. Ocupa cargo eminentemente administrativo no Órgão, de Técnico em Assuntos Educacionais (TAE) e possui formação acadêmica em Letras - Português Literatura.
Seria materialmente impossível para ele realizar de forma pertinente a aludida pesquisa de preços. Como se constata, o objeto contratual é bastante específico e afeto ao setor de tecnologia da informação - TI.
Nota-se que, é estritamente necessário conhecer dessa área de TI para efetivar pesquisa de preços para esse objeto contratual. Observe-se os vários assuntos extremamente técnicos que o servidor tem que operar para isso, tais como controladora da solução secundária de armazenamento FAS8040 com 9 TB em discos SSD, NL-SAS, integração e escalabilidade, SW-2-8040A-PREMBNDL-C, dentre outros assuntos bastante técnicos.
Cabe registrar que estes assuntos estão todos diretamente relacionados na pesquisa de preços do objeto contratual em exame.
Ora, Excelências, afigura-se efetivamente impossível ao servidor, na sua realidade material, realizar esse tipo de pesquisa
 (...) 
e não teve a oportunidade de ter à sua disposição, durante toda sua vida funcional no órgão, curso de capacitação em pesquisa de preços voltados a instruir a pesquisar, em especial, objetos tão específicos como são esses da área de TI.
Vale notar que o próprio MPTCU afirma que era necessário conhecimento especifico de TI ('e a especificidade da solução então buscada pelo MEC - sistema de storage, que demandava conhecimentos específicos de TI inclusive na fase de orçamentação') .
Não houve pronunciamento no decisum sobre isso, de modo que se requer haja manifestação sobre esse importante ponto do presente caso, ainda que seja para suavizar a penalidade que lhe foi imposta.
Outro ponto levantado pelo servidor foi o seguinte:
 (...) vale registrar o disposto nos §§ 1º e 2º do art. 22 da Instrução Normativa n. 5/2017 do MPDG:
1º A equipe de Planejamento da Contratação é o conjunto de servidores, que reúnem as competências necessárias à completa execução das etapas de Planejamento da Contratação, o que inclui conhecimentos sobre aspectos técnicos e de uso do objeto, licitações e contratos, dentre outros.
· 2º Os integrantes da equipe de Planejamento da Contratação devem ter ciência expressa da indicação das suas respectivas atribuições antes de serem formalmente designados.
Também não houve manifestação sobre essa questão, de modo que se faz necessário que seja abordada, ainda que para o fim de suavizar a penalidade imposta ao servidor.
Por fim, o servidor justificante falou acerca de toda a desordem e falhas organizacionais do órgão que integra, aduzindo que não lhe pode ser imputado esse ônus, conforme a seguir:
Infelizmente, a realidade da administração pública no Brasil, em muitos casos, é de desordem e ineficácia. Todavia, não pode ser imputado ao servidor este ônus.
Não é justo culpar e punir o servidor em razão de uma problemática que não é dele, mas que é sistêmica em diversos setores da Administração (sendo ele, na verdade, vítima) .
Também sobre este ponto não se manifestou o decisum que lhe condenou ao pagamento de multa. Assim, pede-se o pronunciamento a esse respeito.
Portanto, deve ocorrer o atendimento/consideração de suas razões, acima expostas, para afastar sua responsabilidade no presente caso, ou para, pelo menos, suavizar sua apenação/imposição de multa.
DO PEDIDO
Pelo exposto, requer sejam acolhidos os presentes embargos declaratórios, para o fim de que, sanadas as omissões apontadas, seja afastada a responsabilidade do ora embargante no presente caso, ou para, pelo menos, suavizar sua apenação/imposição de multa."
É o relatório.

Elísio de Azevedo Freitas (OAB/DF 18.596) e outros representando Samantha Almeida Gomes; Filipe da Silveira Moreira (OAB/DF 34.489) representando Cleitom de Sousa Coelho Viana.

Não atuou.

EMBARGOS DE DECLARAÇÃO EM REPRESENTAÇÃO. CONHECIMENTO. INEXISTÊNCIA DE OMISSÃO. REJEIÇÃO. CIÊNCIA.

TOMADA DE CONTAS ESPECIAL (TCE)

não atuou.

Examinam-se embargos de declaração opostos por Samantha Almeida Gomes e Cleitom de Sousa Coelho Viana contra o Acórdão 1176/2020-TCU-Plenário, que lhes aplicou multa de R$ 5.000,00.
2.	Preliminarmente, conheço dos presentes embargos, atendidos os requisitos de admissibilidade dos arts. 32 e 34 da Lei 8.443/1992 c/c o art. 287 do Regimento Interno.
3.	Quanto ao mérito, esclareço, inicialmente, que o objetivo dessa via recursal é integrar o acórdão por meio do saneamento de eventuais obscuridades, omissões ou contradições internas à decisão embargada. Tal expediente não se presta a examinar novos argumentos, reexaminar argumentos já refutados ou promover a uniformização com outros julgados do TCU.
4.	O processo trata, na origem, de tomada de contas especial autuada por determinação do Acórdão 2600/2017-TCU-Plenário, em face de irregularidades identificadas no Pregão Eletrônico para Registro de Preços - PE SRP 28/2016, promovido pelo Ministério da Educação - MEC, com a participação do Fundo Nacional de Desenvolvimento da Educação - FNDE, para aquisição de solução de tecnologia da informação - TI visando a atualização tecnológica, expansão e manutenção dos equipamentos de armazenamento de dados (storage) , com garantia e suporte técnico por sessenta meses, para o órgão gerenciador (MEC) e para a entidade participante (FNDE) , além de permitir adesões tardias.
5.	A deliberação recorrida examinou as alegações de defesa dos responsáveis e determinou que fosse desapensado deste processo o TC Processo 033.020/2016-3 (representação originária) e apensados os presentes autos aos daquela representação, uma vez que não havia pressupostos de constituição desta tomada de contas especial, em decorrência da adoção de parâmetro inadequado para apuração do débito. Diante da impossibilidade de se constatar a ocorrência de dano ao erário e da subsistência de irregularidades passíveis de multa, decidiu-se pelo retorno do processo a sua natureza original de representação, sem a necessidade de julgamento das contas.
4.	Samantha Almeida Gomes alegou que a decisão recorrida foi omissa quanto aos seguintes aspectos, trazidos em suas alegações de defesa: 
	(i) à época dos fatos, dentre suas atribuições, não havia somente a substituição eventual no cargo de diretora-substituta de TIC. Sua ocupação principal era de coordenadora-geral de Governança em TIC, havendo duas coordenações diretamente subordinadas a ela, com inúmeras atribuições e com um corpo técnico de aproximadamente 77 recursos pessoais sob sua gestão;
	(ii) não era humanamente possível acompanhar todos os procedimentos relativos à diretoria, o que justifica o fato de não conseguir acompanhar as contratações relativas a outras áreas (Coordenações-Gerais) seja pela ausência de expertise técnica nessas áreas - pois nunca trabalhou, bem como nunca se especializou na área de infraestrutura, conforme histórico profissional - seja pelo fato de ser necessário gerir as contratações de sua própria Coordenação-Geral;
	(iii) a diminuta atuação como diretora-substituta se deu em parcos períodos de tempo, e em caráter eventual, do que não há que se falar em suposta falta de diligência sua como gestora;
	(iv) não é possível se falar, diante do que consta nos autos do processo administrativo, que ela teve qualquer desvio de conduta decorrente de falta de cuidado, nem mesmo que sua conduta se afastou do esperado do homem médio;
	(v) não era sua competência se debruçar sobre questões voltadas à formalização de preço;
	(vi) não houve qualquer participação, ingerência ou mesmo decisão da embargante relativa a qualquer ato concernente à pesquisa de preços em si, tendo em vista que esta ocorreu e foi aprovada na fase de desenvolvimento do Estudo Técnico - não na fase do TR em relação a que a ora responsável foi citada para se defender, e, com o julgamento, restou responsabilizada.
5.	Ocorre que tais argumentos já foram refutados no relatório e no voto que precederam a decisão embargada, conforme transcrito a seguir:
'Relatório (peça 170) :
"170. O art. 22 da Portaria 787/8/2009, que aprovou o Regimento Interno da Diretoria de Tecnologia da Informação do Ministério da Educação, estabelece que compete ao seu Diretor, entre outras atribuições (peça 127, p. 6) : 
I - planejar, dirigir, coordenar, orientar, acompanhar e avaliar a execução das atividades das respectivas unidades e dos projetos e programas e exercer outras atribuições que lhes forem cometidas, em sua área de competência;
171. Por sua vez, o caput do art. 14 da IN-SLTI/MPOG estabelece que o termo de referência deve ser elaborado a partir do ETP pela equipe de planejamento da contratação.
172. Combinando esses dois dispositivos, percebe-se que o Sr. Luiz Carlos, então Diretor de Tecnologia da Informação do MEC e autoridade competente para aprovar formalmente o termo de referência do PE 26/2018, ao fazê-lo, executou uma de suas competências regimentais e responsabilizou-se, por consequência, pelo seu conteúdo, que foi fundamentado no ETP.
173. Nesse contexto, ao contrário do alegado pelo Sr. Luís Calos, a aprovação do termo de referência não se deu somente para a perfeita instrução processual, mas decorreu de suas atribuições regimentais, tornando-o responsável pelo TR e documentos que lhe deram suporte, inclusive o ETP.
 (...) 
193. As alegações de defesa da Sra. Samantha Almeida deixam manifesta a sua responsabilidade pela aprovação do TR corrigido quando substituía o Diretor de TI do MEC. Nesse contexto, a análise constante nos parágrafos 170-173 desta instrução aproveita-se às suas argumentações, de forma que os argumentos trazidos pela citada não têm o condão de afastar sua responsabilidade pela aprovação do termo de referência corrigido do PE SRP 28/2016 do MEC, cuja indicação de marca possuía justificativas técnicas e econômicas inadequadas, em afronta aos arts. 7º, § 5º e 15, §7º, inciso I da Lei 8.666/1993 e à jurisprudência do TCU, e cuja pesquisa de preços mostrou-se deficiente, em afronta ao art. 15, inciso V, e §1º da Lei 8.666/1993 e à jurisprudência do TCU."
Voto (peça 169) :
"30.	Formalmente, as autoridades competentes para aprovação dos TRs relativos ao PE/SRP 28/2016 eram o então diretor de TI, Luiz Carlos da Silva Ramos (aprovação do TR original) , e a diretora-substituta de TI do MEC, Samantha Almeida Gomes (aprovação do TR corrigido) .
 (...) 
33.	Contudo, no que tange à responsabilização, cabe promover a diferenciação do contexto de atuação de Luiz Carlos da Silva Ramos e Samantha Almeida Gomes quando aprovaram os TRs original e corrigido do certame, conforme pontuou o MPTCU:
'58. Para fins de aplicação de possível sanção à Srª Samantha Almeida Gomes e considerando o disposto no art. 22 da Lindb, bem com o princípio da proporcionalidade, o Parquet de Contas defende que a dosimetria da multa que, eventualmente, vier a ser imposta a essa gestora leve em conta o fato de que sua atuação como diretora-substituta de TI do MEC no ano de 2016 ocorreu em apenas dois curtos períodos de tempo, a saber: de 11 a 18/10/2016 e de 18 a 28/11/2016 (peça 2 do TC Processo 028.538/2017-0; cópia à peça 159 deste processo) .
59. Tendo em vista que o ato considerado irregular foi praticado pela Srª Samantha Almeida Gomes em 25/11/2016, quando aprovou o TR corrigido do PE/SRP 28/2016 (peça 6, p. 63, do TC Processo 033.050/2016-3) , deve o Tribunal atentar para o fato de a responsável se encontrar, nessa data, em substituição ao titular da unidade e por curto período de tempo, fatores que podem ter contribuído para que a então diretora-substituta de TI não tivesse atentado, com o devido rigor, para as regras atinentes à pesquisa de preços que estavam previstas na IN SLTI 5/2014.'
34.	Samantha Almeida Gomes, em sua defesa, alegou que o TR por ela assinado não consistiu do TR corrigido e que, na ausência do diretor em razão de viagem, foi responsável por tramitar o processo para a Consultoria Jurídica, que o devolveu para a área técnica competente, sendo que o titular o aprovou após o seu retorno. Defendeu que não houve qualquer ato de sua parte que pudesse macular o processo licitatório, tampouco sua conduta foi determinante para a aquisição dos equipamentos e ocorrências das irregularidades apontadas na representação, pois ela não teria aprovado o TR ou os documentos que fazem parte do conjunto que resultou na contratação, tendo apenas encaminhado os documentos que já se encontravam aprovados pelo diretor titular (peça 79) .
35.	Contudo, os novos elementos por ela apresentados mostram em detalhes a cronologia de sua participação no processo de licitação que originou o PE SRP 28/2016. A diretora substituta assumiu ter assinado o termo de referência corrigido (peça 119, p. 15) , de forma contrária ao que afirmara anteriormente:
'Foi nesse contexto de idas e vindas, de setor a setor, que ela, na condição de substituta, corroborando aquilo que vinha sido aprovado pelo Diretor Titular e seu superior, assinou o termo de referência corrigido.
No entanto, verifica-se que, essencialmente, o TR corrigido em nada difere daquele que vinha sendo aprovado pelo titular, de modo que a alteração mais significativa está na estimativa de preço decorrente da redução do quantitativo estimado que seria adquirido e questões pontuais de formatação e numeração das cláusulas.'
36.	Verifica-se que ela teve a oportunidade de apontar a deficiência na pesquisa de preços ao apreciar e aprovar o TR corrigido, mesmo não tendo aprovado o TR original, e que ambos os termos de referência continham estimativas de preços." (grifei) 
6.	Conforme se observa da análise transcrita, a aprovação do termo de referência corrigido não foi apenas pro forma, mas, sim, decorreu do exercício das atribuições regimentais correlatas ao cargo ocupado pela embargante (art. 22 da Portaria 787/8/2009) , de modo que não deve ser acolhido o argumento da ausência de expertise técnica nessa área. É forçoso admitir que o posto de diretora-substituta traz consigo, assim como qualquer cargo de liderança, um cabedal de incumbências. 
7.	Ademais, a dosimetria da pena considerou a atuação diminuta da embargante como diretora-substituta de TI. Contudo, mesmo com o curto período de tempo na substituição, ela teve a oportunidade de apontar a irregularidade, embora não tivesse aprovado o TR original, o que mostra não ter atuado com o devido zelo ao assinar o TR corrigido.
8.	Desse modo, vejo que a embargante não trouxe tema que se ativesse a obscuridade, omissão ou contradição relativa à decisão recorrida, mas ensejou a reabertura de discussão em sede de embargos declaratórios para tratar de pontos já vencidos nos autos; cabe, portanto, rejeitar seus argumentos.
9.	Cleitom de Sousa Coelho Viana defendeu que o acórdão recorrido foi omisso quanto aos seguintes pontos expostos em sua defesa: 
	(i) tanto o cargo quanto sua formação acadêmica não o habilitam nem o capacitam para a realização da pesquisa de preços referida no presente processo, sendo que ele não possui as atribuições e o nível de conhecimento e formação necessários para elaboração desse tipo de pesquisa, relacionada à área de Tecnologia da Informação - TI;
	(ii) ocupa cargo eminentemente administrativo no órgão, de Técnico em Assuntos Educacionais (TAE) , e possui formação acadêmica em Letras - Português Literatura;
	(iii) transcreveu os §§1º e 2º do art. 22 da Instrução Normativa 5/2017 do MPDG, os quais preceituam que: 
"§1º A equipe de Planejamento da Contratação é o conjunto de servidores, que reúnem as competências necessárias à completa execução das etapas de Planejamento da Contratação, o que inclui conhecimentos sobre aspectos técnicos e de uso do objeto, licitações e contratos, dentre outros".
§2º Os integrantes da equipe de Planejamento da Contratação devem ter ciência expressa da indicação das suas respectivas atribuições antes de serem formalmente designados.";
	(iv) a desordem e as falhas organizacionais do órgão que integra não lhe podem ser imputadas como ônus.
10.	Conforme consta no relatório que precedeu o acórdão recorrido (peça 170) :
"241. Apesar da alegação do Sr. Cleiton de Sousa de que sua nomeação para integrante administrativo da EPC não tenha sido pré-acordada, ele não trouxe elementos que comprovem sua contestação pela falta de inaptidão para exercer a tarefa." (grifei) 
11.	O embargante foi condenado por, na qualidade de integrante administrativo (art. 22 da IN SLTI/MP 4/2014) , signatário dos TRs original e corrigido, ter elaborado pesquisa de preços deficiente, em afronta ao art. 15, inciso V e §1º, da Lei 8.666/1993 e à jurisprudência do TCU.
12.	Nos presentes embargos, também não foram trazidos elementos a comprovar seu questionamento quanto à falta de capacidade técnica para exercer a tarefa, o que indica não ter tomado o devido cuidado ao assumir a incumbência. Dessa forma, não existem evidências nos autos que atenuem sua responsabilidade. Caso a mera alegação de não possuir aptidão técnica prosperasse para elidir a responsabilização, tal precedente poderia ser adotado indiscriminadamente para evitar a punição de agentes públicos no âmbito deste Tribunal. Assim, não vislumbro omissão na decisão recorrida, de modo que seu pleito não deve ser acolhido.
	Posto isso, rejeito os embargos de declaração de Samantha Almeida Gomes e Cleitom de Sousa Coelho Viana e voto por que este Tribunal adote a minuta de deliberação que submeto à sua consideração.
TCU, Sala das Sessões Ministro Luciano Brandão Alves de Souza, em 2 de setembro de 2020.
ANA ARRAES 
Relatora